臺灣高等法院刑事判決　　　93年度上訴字第3493號
上　訴　人　臺灣臺北地方法院檢察署檢察官
被　　　告　甲○○
　　　　　　乙○○
上列上訴人因被告偽造文書等案件，不服臺灣臺北地方法院93年
度訴字第1009號，中華民國93年11月12日第一審判決（起訴案號
：臺灣臺北地方法院檢察署92年度偵字第12878號），提起上訴
，本院判決如下：
    主  文
原判決撤銷。
甲○○、乙○○均無罪。
    理  由
一、公訴意旨略以：被告甲○○為求其緬甸籍之妻被告乙○○順
    利來臺居留，竟共同基於犯意之聯絡，於民國（下同）九十
    年九月前某日，由被告乙○○在緬甸向姓名年籍不詳之人，
    購買內容不實之出生證明文件後，於同年九月十八日攜入臺
    灣，復於同年十二月三十一日，持上開不實出生證明文件向
    內政部警政署入出境管理局（下稱入出境管理局）申請入境
    居留證，致該局承辦人員陷於錯誤，而於九十一年三月二十
    日核發許可證號000000000號之中華民國臺灣地區
    入出境許可證，足生損害於入出境管理局對於入出境許可證
    核發管理之正確性，嗣經匿名民眾告發，始偵悉上情等情，
    因認被告甲○○、乙○○均涉有刑法第二百十六條、第二百
    十條、第二百十四條等罪嫌。
二、按犯罪事實應依證據認定之，無證據不得推定其犯罪事實，
    刑事訴訟法第一百五十四條第二項定有明文。又認定犯罪事
    實所憑之證據，雖不以直接證據為限，間接證據亦包括在內
    ，然而無論直接或間接證據，其為訴訟上之證明，須於通常
    一般之人均不致有所懷疑，而得確信其為真實之程度者，始
    得據為有罪之認定，倘其證明尚未達到此一程度，而有合理
    之懷疑存在時，事實審法院在心證上無從為有罪之確信，自
    應為無罪之判決（參見最高法院七十六年度台上字第四九八
    六號判例意旨）。又檢察官就被告犯罪事實，應負舉證責任
    ，並指出證明之方法。刑事訴訟法第一百六十一條第一項定
    有明文。因此，檢察官對於起訴之犯罪事實，應負提出證據
    及說服之實質舉證責任，倘其所提出之證據，不足為被告有
    罪之積極證明，或其闡明之證明方法，無從說服法官以形成
    被告有罪之心證，基於無罪推定之原則，自應諭知被告無罪
    之判決。
三、訊據被告甲○○、乙○○對於被告乙○○向入出境管理局申
    請入境居留時所提出之出生證明書（下稱入境出生證明）所
    載資料部分不實，係屬偽造等情故均供承不諱，惟均堅決否
    認有何偽造文書犯行，辯稱：被告乙○○於九十年九月十八
    日與被告甲○○一同來台，被告乙○○申請入境居留之手續
    則係由被告乙○○父親在緬甸委託不詳之經紀人代為辦理，
    經仰光華僑旅運社直接將申請文件寄回國內辦理，渠等並未
    經手，亦不知何以申請文件中會有不實之出生證明等語。經
    查：
  (一)被告乙○○曾先後向僑務委員（下稱僑委會）會申請華僑證
    明，及向入出境管理局申請入境居留，而兩次申請時所附之
    出生證明內容並不相同，其中申請華僑證明時提出之出生證
    明記載被告乙○○之出生醫院為仰光中央婦產科醫院、父母
    種族為華人、核發日期為西元一九八０年十月九日，而申請
    入境居留時所附之出生證明卻記載被告乙○○之出生醫院為
    仰光南奧加拉巴區之婦科及兒科醫院、父母種族為緬甸人、
    核發日期為西元一九八０年十月十日，有該二份出生證明影
    本在卷可憑，已堪認其中乙份出生證明應係出於偽造。另查
    被告乙○○之父母均為華僑，並非緬甸人，其申請華僑證明
    時提出之出生證明係由渠等親自提出申請，確屬真正，申請
    入境居留時所附之出生證明內容則非真實等情，業迭據被告
    甲○○、乙○○於偵、審中供述明確；又僑委會就上開二份
    出生證明文件之真偽電請我國駐泰國代表處協查，再經駐泰
    國代表處向緬甸駐泰國大使館查證結果，被告乙○○向僑委
    會申請華僑證明時提出之第（九０）一０五０三號出生證明
    文件係經緬甸駐泰國大使館查證屬實後驗發，至於聲請入境
    居留時所附之出生證明文件因為經該管驗證，無從查證等情
    ，亦有僑委會九十二年五月二十七日僑證服字第0923018052
    1 號函（偵字第一二八七八號卷第一０二、一０三頁，下稱
    偵查卷）及九十三年九月二十九日僑證服字第09330429301
    號函（原審卷第六十九頁至第七十一頁）可考。綜上所述，
    自堪認被告乙○○向入出境管理局申請入境居留時所附之出
    生證明文件應係出自偽造無疑。
  (二)被告乙○○向入出境管理局申請入境居留時所附之出生證明
    文件固屬偽造，然而被告等是否有公訴意旨所指之犯行，仍
    須依嚴格之證據予以證明。第查：(1)被告乙○○向入出境管
    理局申請入境居留之申請書及前開偽造之出生證明書等證明
    文件，係由仰光華僑旅運社於九十年十月二十九日函送僑委
    會，再經僑委會於九十年十二月二十五日函轉入出境管理局
    辦理，有僑委會九十年十二月二十五日僑證服字第09030509
    07-1號函暨所附之仰光華僑旅運社函、緬甸華僑旅運社回台
    定居收件單據、入境居留申請書、出生證明書等文件影本附
    卷可稽（偵查卷第一七一頁至第一九一頁）。由此可徵被告
    乙○○申請入境居留之手續係由仰光華僑旅運社代為辦理，
    申請書及證明文件亦係由該旅運社函送僑委會轉送入出境管
    理局，並非由被告二人親自申請送件行使，公訴意旨指稱該
    偽造之出生證明文件係由被告乙○○在緬甸向姓名年籍不詳
    之人購買攜入臺灣，復持向入出境管理局申請入境居留乙節
    ，即顯然與事實不符。(2)仰光華僑旅運社九十一年十二月二
    十七日（九一）緬華旅鴻字第０五九號函覆僑委會時，在說
    明中明確陳稱：「(一)根據乙○○之申請回台定居表是由其家
    人呈交本社，當本社向其家人索取其『出生證明』正本以核
    對乙○○申請回台定居表內之『出生證明』影本，確是與『
    出生證明』正本之內容完全符合，因此本社接受辦理並轉送
    貴會核辦。」（偵查卷第八十頁）。另查被告乙○○係於九
    十年九月十八日入境，至九十一年三月二十八日出境，有入
    出境管理局檢送之入出國日期證明書可考（本院卷第二十六
    頁），被告甲○○亦係於相同之日期入境及出境，有入出境
    查詢結果電腦紀錄單足憑（本院卷第二十一頁）。上開事證
    ，經核均與被告等辯稱被告乙○○之申請入境居留之手續係
    由其父在緬甸委託不詳之經紀人代辦，經仰光華僑旅運社直
    接寄回國內，當時渠等均在台灣，並未經手等情相互符合，
    被告等所辯情節應堪採信。
  (三)綜上所述，被告乙○○申請入境居留時所附之出生證明文件
    雖屬偽造，然而被告二人當時均在台灣，而該申請手續及所
    附證明文件又係由被告乙○○之父委託不詳之人代辦提出，
    並由仰光華僑旅運社直接送交僑委會轉送入出境管理局辦理
    ，被告二人並未經手，且被告等另持有乙○○真正之出生證
    明文件憑以向僑委會申請辦理華僑證明，衡情被告等當無另
    行取得偽造之出生證明文件作為申請入境居留之用之必要。
    此外復查無任何確切證據足以證明被告等對於前開申請入境
    居留所附之出生證明文件係偽造乙節係知情並有共同之犯意
    聯絡，全案顯有合理懷疑存在，自屬不能證明被告二人犯罪
    。
四、原審以不能證明被告甲○○、乙○○二人犯罪，而諭知被告
    等無罪之判決，固非無見。然查犯罪事實有無經起訴，應以
    起訴書所記載之犯罪事實為準，案件起訴後，檢察官就其認
    與起訴事實具有裁判上或實質上一罪關係之他部分事實，函
    請法院併案審理，或在準備程序及審判期日以言詞陳述，其
    目的僅在促使法院注意有無審判不可分之適用，並不能因檢
    察官在審判期日表示擴張起訴事實而發生訴訟繫屬之效力，
    此與民事訴訟程序因採當事人處分權主義而得由當事人擴張
    應受判決事項之聲明之情形不同。查本件檢察官僅就被告乙
    ○○以不實之出生證明文件向入出境管理局申請入境居留部
    分起訴，至於被告等是否另涉嫌「明知渠等係於民國九十年
    二月間結婚，竟共同基於偽造文書之犯意聯絡，將結婚證書
    之結婚日期改為八十七年四月二十七日，並持向戶政機關辦
    理結婚登記，致承辦之戶政機關人員將上開不實事項登載於
    其職務上所掌之公文書，足以生損害於戶政機關就戶政管理
    之正確性」部分之犯罪事實，並未經起訴，至於檢察官雖於
    原審法院審判期日時以言詞表示補充擴張該部分之犯罪事實
    （原審卷第一四七頁），然本案被告甲○○、乙○○經起訴
    部分之犯罪事實既然不能證明被告等犯罪，則被告等涉嫌更
    改結婚證書上之結婚日期並辦理戶籍登記部分，與起訴部分
    之犯罪事實即無連續犯之裁判上一罪關係可言，自非起訴效
    力所及，不論該部分是否成立犯罪，法院均不得予以審判，
    乃原判決竟就該部分一併為被告等無罪之判決，自有就未受
    請求之事項予以判決之違法。檢察官提起上訴，徒以原判決
    已認定出生證明其中一份屬偽造，被告二人原居緬甸，且文
    件係被告二人在當地與他人共同製作完成，被告二人應就主
    張有利之事實負說明責任等或與事實不符、或違反證據法則
    等情指摘原判決不當，雖無理由，然原判決既有可議，自屬
    無法維持，仍應由本院將原判決撤銷，另就被告甲○○、乙
    ○○被訴部分為無罪之諭知。
據上論斷，應依刑事訴訟法第三百六十九條第一項前段、第三百
六十四條、第三百零一條第一項，判決如主文。
本案經檢察官羅榮乾到庭執行職務。
中　　華　　民　　國　　94　　年　　7 　　月　　22　　日
　　　　　　　　　刑事第二十二庭審判長法　官  黃瑞華
　　　　　　　　　　　　　　　　　　  法　官  陳憲裕
　　　　　　　　　　　　　　　　　　  法　官  宋  祺
以上正本證明與原本無異。
如不服本判決，應於收受送達後十日內向本院提出上訴書狀，其
未敘述上訴之理由者並得於提起上訴後十日內向本院補提理由書
（均須按他造當事人之人數附繕本）。
                                      書記官  蔡慧娟
中　　華　　民　　國　　94　　年　　7 　　月　　25　　日
